臺灣桃園地方法院民事判決　　　　　　　99年度訴字第1451號
原　　　告　台新國際商業銀行股份有限公司
法定代理人　蔡榮棟
訴訟代理人　楊棠
　　　　　　白裕泓
　　　　　　陳泳瑋
被　　　告　房子為
訴訟代理人　李權宸律師
複　代理人　范綱佑
被　　　告　江志雄
上列當事人間請求塗銷所有權移轉登記事件，於民國100 年4 月
8 日辯論終結，本院判決如下：
    主  文
確認被告間就附表所示之房地於民國九十四年十月十七日之買賣
關係不存在。
被告房子為就附表所示之房地，於民國九十四年十一月十一日以
買賣為登記原因（收件字號：桃園縣桃園地政事務所九四年桃資
登字第四○八三八○號）所為之所有權移轉登記，應予塗銷。
訴訟費用由被告負擔。
    事實及理由
壹、程序方面：
一、按當事人喪失訴訟能力或法定代理人死亡或其代理權消滅者
    ，訴訟程序在有法定代理人或取得訴訟能力之本人，承受其
    訴訟以前當然停止；又第168 條至第172 條及前條所定之承
    受訴訟人，於得為承受時，應即為承受之聲明；他造當事人
    亦得聲明承受訴訟；聲明承受訴訟，應提出書狀於受訴法院
    ，由法院送達於他造；民事訴訟法第170 條、第175 條、第
    176 條分別定有明文。經查，被告之法定代理人於本件訴訟
    繫屬中由吳清文變更為蔡榮棟，蔡榮棟於民國100 年2 月22
    日聲明承受訴訟，經核於法並無不合，應予允許，合先敘明
    。
二、按確認法律關係之訴，非原告有即受確認判決之法律上利益
    者，不得提起之，民事訴訟法第247 條第1 項前段定有明文
    。所謂即受確認判決之法律上利益，係指因法律關係或證書
    真偽或為法律關係基礎事實之存否不明確，原告主觀認為其
    法律上地位有不安之危險存在，而此項危險得以對於被告之
    確認判決除去者而言。原告主張其為被告江志雄之債權人，
    而被告2 人間，就被告江志雄所有，如附表所示之不動產（
    以下簡稱系爭不動產）所成立之買賣契約及據此所為之所有
    權移轉登記，均係為規避其對被告江志雄之強制執行，為通
    謀虛偽意思表示而不存在，被告房子為對此予以否認，顯見
    原告對於被告間就系爭不動產之買賣關係與所有權移轉登記
    是否存在具有主觀之不明確，足致原告有受侵害之危險，而
    此危險於本院認原告之主張為有理由時，並得以對於被告之
    確認判決加以除去，揆諸首揭說明，原告自有即受本件確認
    判決之法律上利益，是原告提起本件確認之訴要屬合法，應
    予准許。
三、被告江志雄經合法通知，無正當理由未於言詞辯論期日到場
    ，核無民事訴訟法第386 條各款所列情形，應依原告聲請，
    准由其一造辯論而為判決。
貳、實體方面：
一、原告起訴主張：
    (一)被告江志雄前向慶豐銀行（現已與原告合併）申請卡號00
      00000000000000號之信用卡，惟其自94年8 月19日起即逾
      期未依約繳款，迄至99年7 月20日止，積欠原告帳款合計
      為新臺幣（下同）1,010,891 元（內含消費本金496,984
      元、利息490,981元、違約金22,926元）未按期給付。
    (二)原告先位聲明部分：
      1.被告江志雄自94年8 月19日起，即逾期繳納積欠原告之
        款項，而其復於94年11月11日將其所有，如附表所示之
        系爭不動產，以買賣為登記原因，移轉所有權登記予其
        外甥即被告房子為。系爭不動產已設有抵押權，而移轉
        登記之後，其抵押權並無塗銷又無債務人之變更，顯不
        符合一般交易慣例，足證被告間移轉不動產之行為，乃
        係基於通謀虛偽意思表示，其目的在逃避債權人之追償
        。況系爭不動產之移轉時間又在被告江志雄債務發生逾
        期未清償之後，前後僅相差不到3 個月，足認兩者發生
        之時點具有時空密接性，被告江志雄有惡意脫產之虞。
      2.按當事人主張有利於己之事實者，就其事實有舉證之責
        任。但法律別有規定，或依其情形顯失公平者，不在此
        限，民訴法第277 條定有明文；又確認法律關係不存在
        之訴，如原告僅否認被告於訴訟前所主張法律關係成立
        原因之事實，以求法律關係不成立之確認，應由被告就
        法律關係存在或法律關係成立原因之事實，負舉證之責
         (最高法院42 年 度台上字第170 號、20年上字第709
        號判例意旨參照)。 承上判例要旨所示，原告否認系爭
        買賣行為事實存在，自應由被告2 人就其主張之買賣關
        係存在之積極事實負舉證責任。況且本件被告房子為係
        被告江志雄之外甥，被告江志雄對原告負有借款債務，
        於可能將受強制執行之時，將系爭不動產以買賣為原因
        而移轉所有權登記予被告房子為，就此親屬間之買賣關
        係是否屬真實，相較於一般第三人買賣，自應受較嚴格
        之檢驗。
      3.再者，系爭不動產之市價經原告評估，被告江志雄應可
        賣得約360 萬元至380 萬元之價金，今被告江志雄於財
        務困難之狀況卻反以242 萬餘元賤價賣予被告房子為，
        故債務人與買受人雙方惡意脫產及損害債權人之意圖與
        事實至為明顯。
      4.承上所述，被告等係以買賣行為之名行脫產之實，依民
        法第87條第1 項規定，其法律行為應屬無效。按無效法
        律行為之當事人，於行為當時知其無效，或可得而知者
        ，應負回復原狀或損害賠償之責任。次按，債務人怠於
        行使權利時，債權人因保全債權，得以自己之名義，行
        使其權利，民法第113 條、第242 條規定分別訂有明文
        。被告間之買賣關係及所有權移轉登記行為若為通謀虛
        偽意思表示，則依民法113 條之規定應回復原狀，是本
        件系爭不動產所有權應仍屬於被告江志雄所有。依民法
        第767 條前段之規定，被告江志雄本有權請求被告房子
        為將系爭不動產所有權移轉登記，惟被告江志雄怠於行
        使此項權利，而原告有保全債權之必要，自得依民法第
        242 條之規定，以債權人之地位，代位被告房子為行使
        此項權利。
    (三)原告備位聲明部分：
        1.縱前述先位聲明不成立，則按民法第244 條第2 項之
          規定，債權人得聲請法院撤銷之。按民法244 條第2
          項所謂知悉應非指知悉特定債務之給付不能，而係指
          知債務人當時已陷於無資力之狀態而仍為該物權移轉
          行為，導致其他債務人之損害。而在移轉時即便轉得
          人不知債務人尚積欠原告之債務，但據被告房子為所
          述，移轉時已知被告江志雄經濟狀況不佳、經商失敗
          負債累累，且該所有權移轉後，被告江志雄仍居住於
          系爭不動產，表示由其繳房貸以代租金，而該抵押貸
          款義務人仍為債務人，故若該房貸違約時，銀行仍會
          就債務人求償，且聯徵中心之長期擔保放款之註記亦
          仍屬被告江志雄之債務，故實質客觀上該貸款債務仍
          應為其所負擔（兩人間之債務承擔僅為當事人相對間
          之約定，亦未得抵押權銀行之同意，且礙難分辨被告
          江志雄為繳納自己房貸抑或繳房貸充當租金之行為）
          ，故若移轉後，該抵押貸款債務加上無擔保債務明顯
          會使被告江志雄整體負債遠大於資產限於無資力，而
          損其他普通債權人之權利，移轉時點又為被告江志雄
          債務逾期履行困難之後，其移轉之意圖乃為脫產以避
          免遭債權人強制執行至為明顯，故難謂被告2 人無脫
          產之惡意。故仍該當詐害債權之行為，而應予以撤銷
          。
        2.蓋債務人所有之財產除對於特定債權人設有擔保物權
          外，應為一切債務之總擔保，倘債務人財產已不足清
          償一切債務時，而竟將財產惡意脫產他人，且非用以
          清償具有優先受償權之債務，對於普通債權人甚不公
          平，即難謂無詐害行為，最高法院78年度台上字第15
          83號判決意旨參照。揆諸上開最高法院判決意旨，可
          知被告江志雄所有之財產除對於特定債權人設有擔保
          物權外，應為一切債務之總擔保，今被告江志雄之財
          產已不足清償一切債務，卻仍將系爭不動產移轉於被
          告房子為，且其對被告江志雄並無債權債務之存在，
          縱認訴外人傅則英對被告江志雄有債權之存在，惟此
          僅為一般債權，怎有優先受償之理，此舉顯有違債權
          公平受償原則，對於原告而言，應屬詐害行為為是。
          原告應得依民法第244 條第2 項之規定，聲請法院撤
          銷之。
        3.復按最高法院51台上3528號判例，債務人以其所有之
          不動產設定抵押權，同時向他人借貸款項，其設定抵
          押權之行為，固屬有償行為，若先有債權之存在而於
          事後為之設定抵押權者，如無對價關係，即屬無償行
          為。倘有害及債權，則債權人自得依民法第244 條第
          1 項之規定以撤銷之。因此被告間之債權債務關係乃
          為買賣移轉前所成立之借貸關係，即屬先有債權之存
          在而於事後所為之買賣移轉行為，該次買賣移轉時點
          並無實際價金之交付。故依舉輕以明重之法理，若輕
          度之設定負擔行為即被認定屬無償行為得予撤銷，而
          況在此乃屬重度之處分行為，更應將之為相同之認定
          即該買賣移轉之處分應屬無償行為，故應得以民244
          第1 項撤銷之。
    (四)綜上所述，按民法第87條之通謀虛偽意思表示，與同法第
      244 條第2 項之受益人明知有損害於債權人之權利者，該
      主觀要件之舉證須參酌客觀事實以為認定。實務上乃針對
      該買賣雙方所約定之價金是否顯不相當、債務人是否確實
      收受買賣價金（即資金流程）、買受人是否知悉債務人對
      金融機構負有債務且逾期未清償、土地登記謄本上所載之
      負擔之義務人（如：抵押權人）為誰、系爭買賣關係成立
      時點是否在債務人發生逾期不清償債務而陷於無資力之後
      或有無緊密相臨、債務人逾期不清償債務之時間長度等相
      關事實，以作為認定買賣雙方係通謀虛偽意思表示，或買
      受人係明知該買賣行為有損害於金融機構之證據及依據，
      故基於以上事實足證被告之所有權移轉行為顯係有害原告
      之債權。
    (五)爰依法提起本件訴訟，並聲明：
      1.先位聲明：
        (1)確認被告江志雄、房子為就系爭不動產於94年10月17
          日所訂立之買賣契約關係不存在。
        (2)被告房子為應就系爭不動產於94年11月11日以買賣為
          原因所為之所有權移轉登記予以塗銷，並回復為被告
          江志雄名下所有。
      2.備位聲明：
        (1)被告江志雄、房子為就系爭不動產於94年10月17日以
          買賣原因所為債權行為，及於94年11月11日所有權移
          轉登記之物權行為，均應予撤銷。
        (2)被告房子為應將系爭不動產於94年11月11日經地政機
          關以買賣為原因所為之所有權移轉登記予以塗銷，並
          回復登記為被告江志雄名下所有。
二、被告江志雄未於言詞辯論期日到場，亦未提出書狀作何聲明
    或陳述。另被告房子為則辯稱：
    (一)被告2 人間並無通謀虛偽買賣系爭不動產：
      1.被告房子為與被告江志雄間就系爭不動產之買賣，發生
        於94年10月17日，並於同年11月11日完成所有權移轉登
        記。被告江志雄係基於清償而移轉、買賣系爭不動產，
        並無通謀、意圖脫產之情：
        (1)被告江志雄早年經商尚為順利，並無任何債務問題，
          此由原告所提原證四之桃園縣地政事務所異動索引，
          被告江志雄92年之前有清償抵押權之情形可知。嗣後
          因其經商不順，導致房屋稅、車貸等款項經常無法按
          期繳納，便委請被告江志雄之胞姊即訴外人傅則英（
          即被告房子為之母）代為清償部分債務，並開立支票
          作為償還，而系爭不動產之貸款仍由傅則英繼續清償
          。
        (2)承前述，被告江志雄夫妻之債務，經由傅則英負責償
          還者，計有被告江志雄簽發之支票2 紙、本票1 紙、
          背書支票2 紙、由被告江志雄背書遭退票支票4 紙（
          共計1,563,000 元）、納稅義務人簡君房屋稅單1
          紙（4,237 元）、被告江志雄車貸存根1 紙（25,000
          元）、簡君國泰世華商業銀行之房貸及利息收據共
          23份（共計233,770 元）、被告江志雄系爭不動產新
          光人壽之房貸及利息收據共31份（共計602,404 元）
          。以上有收據為證之債務即總計達2,428,411 元，另
          有因手足親情常以現金給付予親弟應急或直接以他方
          之名義清償者，更是難以列數。
        (3)因被告江志雄積欠訴外人傅則英之債務多年來無法詳
          計，被告江志雄亦無法償還未來之債務，便於94年3
          月將系爭不動產設定第2 順位抵押權予傅則英之子（
          即被告房子為），藉以清償日後之債務。嗣因被告江
          志雄無力再為償還其他債務，便於94年10月將系爭不
          動產轉讓予被告房子為，藉以清償債務，於此傅則英
          仍繼續清償被告江志雄之債務。依最高法院51年度台
          上字第3528號判例解釋，被告江志雄設定抵押權前有
          債權存在，設定同時亦有借貸款項（即由傅則英清償
          其債務），此當係屬有償行為，是原告主張得依據民
          法第244 條第1 項行使撤銷權亦於法不合。
        (4)按「同一物之所有權及其他物權，歸屬於一人者，其
          他物權因混同而消滅。但其他物權之存續，於所有人
          或第三人有法律上之利益者，不在此限。」民法第76
          2 條定有明文。被告房子為係系爭不動產原第2 順位
          之抵押權人，因所有權移轉之關係，使權利混同而消
          滅，是原告無從於公示登記資料中得知。其次，系爭
          不動產第1 順位抵押權人新光人壽保險股份有限公司
          （以下簡稱新光人壽公司）依前開條文但書未為消滅
          ，抵押權人新光人壽公司屆期仍有權得聲請拍賣抵押
          物而優先清償之。以被告江志雄積欠原告債務將近2
          年之時間，何以抵押權人新光人壽公司未聲請拍賣系
          爭不動產，此更得證明被告江志雄與新光人壽公司間
          之債務仍在清償階段。
        (5)按「債務人出賣其財產非必生減少資力之結果，苟出
          賣之財產已獲得相當之對價，用以清償具有優先受償
          權之債務，則一方面減少其財產，一方面減少其債務
          ，其對於普通債權人，即難謂為詐害行為。」，最高
          法院51年台上字第302 號判例要旨參照。本件被告間
          之買賣確有對價且無對價不相當之情，則依前揭判例
          要旨觀之，原告主張被告間對於原告為詐害行為顯無
          理由。
    (二)原告以被告所提代償收據總計約242 萬元之債權，以系爭
      不動產價值約360 萬元至380 萬元並認被告江志雄以繳交
      貸款抵充租金而反駁並不合理；蓋因系爭不動產移轉發生
      事實於94年迄今已距五年以上，況因訴外人傅則英基於親
      姊弟間清償債務，皆以現金提款後繳納，自當不得認訴外
      人對江志雄之債權僅有242 萬元。
    (三)綜上所述，原告無舉證證明被告間買賣關係不存在，被告
      間亦無侵害其債權之情，是原告之訴為無理由。並聲明：
      原告之訴駁回。
三、本院之判斷：
    (一)經查：
      1.被告江志雄前向慶豐銀行（現已與原告合併）申請卡號
        00 00000000000000 號之信用卡，惟其自94年8 月19日
        起即逾期未依約繳款，迄至99年7 月20日止，積欠原告
        帳款合計為1,010,891 元（內含消費本金496,984 元、
        利息490,981 元、違約金22,926元）未按期給付。
      2.被告房子為之母即訴外人傅則英與被告江志雄為姐弟關
        係，即被告房子為為被告江志雄之外甥。被告江志雄於
        94年11月11日，將其所有、如附表所示之系爭不動產，
        以買賣為登記原因，經桃園縣桃園地政事務所收件字號
        94年桃資登字第408380號，辦理所有權移轉登記予被告
        房子為（記載原因發生日期為94年10月17日）。
      3.上開事實，為兩造均不爭執，復有信用卡申請書、帳務
        值查詢表、系爭不動產之土地及建物登記謄本、建物所
        有權異動索引表、桃園縣桃園地政事務所99年10月20日
        桃地登字第0990009306號函及所附系爭不動產所有權移
        轉登記申請書全卷、帳單明細查詢報表、被告2 人之戶
        籍謄本各1 份可稽（見本院卷第10頁、第12頁第22頁、
        第32頁至第57頁、第62頁至第64頁、第71頁至第73頁、
        第164 頁至第171 頁），是此部分之事實堪以認定，合
        先敘明。
    (二)原告主張：被告江志雄為規避原告對其為強制執行，遂與
      被告房子為就系爭不動產為通謀虛偽之買賣意思表示及所
      有權移轉登記，是被告2 人間就系爭不動產之買賣關係為
      不存在等語。此據被告房子為否認在卷，並以前揭情詞置
      辯。按當事人主張有利於己之事實者，就其事實有舉證之
      責任，民事訴訟法第277 條定有明文。本件原告主張被告
      2 人間就系爭不動產買賣及所有權移轉登記關係均係通謀
      虛偽意思表示，亦即其等之間系爭不動產之買賣及所有權
      移轉均係假買賣及所有權移轉，其等為上開債權及物權行
      為之目的係在為被告江志雄脫產，避免原告對系爭不動產
      為保全執行及受償等語。被告房子為則辯稱，因被告房子
      為之母親即訴外人傅則英前代被告江志雄清償多筆債務，
      被告江志雄為清償其積欠傅則英之欠款，遂依傅則英之指
      示，將系爭不動產移轉登記予傅則英指定之被告房子為，
      是被告2 人間確無任何債權債務關係（見本院卷第149 頁
      背面）。依上所述，被告房子為乃係基於被告江志雄與傅
      則英間之債權債務關係（借款之清償關係，抑或是買賣關
      係），依傅則英之指示取得系爭不動產，則被告房子為應
      就傅則英與被告江志雄間有借款債權、系爭不動產之買賣
      契約存在之事實，自應先舉證證明之，其後方足以推論其
      等以此借款債權抵充買賣價金之事實。再查：
      1.被告房子為聲請傳喚證人傅則英，並提出支票、本票9
        紙、房屋稅單、存款憑條各1 份、國泰世華商業銀行繳
        款收據23份、新光人壽款收據31份為證，證明傅則英與
        被告江志雄間確實有借款關係存在。證人傅則英則於本
        院審理時證稱：被告江志雄前因投資關係，導致金錢週
        轉出問題，遂向伊陸續借款，迄至94年間，借款金額太
        多，經伊與被告江志雄大致會算結果，協商為300 萬元
        ，被告江志雄將系爭不動產設定300 萬元之抵押權予伊
        指定之被告房子為；嗣被告江志雄之經濟狀況更差，復
        向伊借款，且被告江志雄開予伊之支票跳票，伊遂向被
        告江志雄稱，要將系爭不動產給伊，待日後其有錢還伊
        時，伊再將系爭不動產還給他；被告房子為與被告江志
        雄間，沒有債權債務關係，被告江志雄將系爭不動產移
        轉登記予被告房子為，是為了擔保其對伊之借款債務，
        日後如果被告江志雄還伊錢，伊會將系爭不動產移轉登
        記給他，伊有稍微說到，至少要將設定抵押權前之300
        萬元清償，伊就要將系爭不動產移轉登記給他等語（見
        本院卷第150 頁至第151 頁）。
      2.依原告提出桃園縣桃園市○○段埔子小段6995建號建物
        之建物所有權異動索引表、被告房子為提出之抵押權設
        定登記書所示，被告江志雄確於94年3 月22日將系爭不
        動產設定300 萬元之抵押權予被告房子為（見本院卷第
        21頁至第22頁、第77頁至第80頁），斯時雖記載抵押權
        擔保金額為300 萬元，惟究非能據此即認被告江志雄積
        欠傅則英上開300 萬元之金額。再觀諸被告房子為提出
        之支票、本票9 紙、房屋稅單、存款憑條各1 份、國泰
        世華商業銀行繳款收據23份、新光人壽款收據31份等如
        附表一所示之借據憑證，就附表一編號5 之支票部分，
        於系爭不動產94年11月11日移轉登記予被告房子為之時
        ，尚未屆期，而就編號10之房屋稅單1 紙、編號12至編
        號34之國泰世華商業銀行繳款收據23份、編號35至編號
        65之新光人壽款收據31份部分，其上所載之實際繳款日
        期均為系爭不動產94年11月11日移轉登記予被告房子為
        以後，均難據此即為傅則英與被告江志雄間就系爭不動
        產成立不動產買賣契約時，被告江志雄已積欠傅則英借
        款金額之依據。另就附表一編號1 至編號4 之支票、本
        票部分，固為被告江志雄所簽發，惟上開票據部分未記
        載抬頭（編號1 至編號3 ），且支票屆期均未經提示付
        款，或依法律途徑訴請清償，顯與常情有違，自難據此
        即認被告江志雄對傅則英之借款債權確實成立並存在。
        附表一編號6 至編號9 之支票，乃係分別由訴外人普斯
        林企業有限公司、永豐餘企業有限公司、豪北有限公司
        、婕元國際有限公司為發票人，並交付予被告江志雄後
        ，再交付予被告房子為（編號6 、7 ）、傅則英（編號
        8 、9 ），然交付票據之原因甚多，自難據此即認傅則
        英與被告江志雄間有借款關係存在。末就附表一編號11
        之國泰世華商業銀行存款存根部分，亦無法證明確係由
        傅則英繳納。是依被告房子為提出之書證，均難認傅則
        英與被告江志雄間，有借款之債權債務關係存在。
      3.按稱買賣者，謂當事人約定一方移轉財產權於他方，他
        方支付價金之契約；當事人就標的物及其價金互相同意
        時，買賣契約即為成立；民法第345 條定有明文。是買
        賣契約之成立，需以價金之明確約定，抑或達於可得確
        定之程度，始能成立，倘未就價金予以約定，難謂買賣
        契約已為成立。被告房子為雖舉證人傅則英之證述，辯
        稱：被告江志雄係以其積欠傅則英之借款，作為系爭不
        動產買賣價金之給付，惟被告房子為既未能就被告江志
        雄與傅則英間之借款契約成立、借款往來、彙算結果，
        舉證以實其說，且被告江志雄將其所有之系爭不動產移
        轉登記予傅則英指定之被告房子為之時，被告江志雄與
        傅則英亦未就2 人間之借款會額予以彙算，而系爭不動
        產前於92年11月18日經被告江志雄設定本金最高限額36
        0 萬元之第一順位抵押權予訴外人新光人壽保險股份有
        限公司，有系爭不動產之土地及建物登記謄本可稽，是
        系爭不動產並非毫無經濟價值之物，而據被告房子為所
        稱傅則英借款予被告江志雄之金額，被告江志雄欠款之
        金額非微，倘欲以系爭不動產之價金抵償被告江志雄積
        欠傅則英之債務，渠等2 人當會詳為計算欠款金額、系
        爭不動產抵償為何，始符常情，惟渠等2 人既未詳加計
        算，此據證人傅則英證述在卷（見本院卷第151 頁背面
        ），則傅則英與被告江志雄間就系爭不動產之價金既未
        約定，難認渠等2 人間，就系爭不動產已成立不動產買
        賣契約。
      4.按表意人與相對人通謀而為虛偽意思表示者，其意思表
        示無效；虛偽意思表示，隱藏他項法律行為者，適用關
        於該項法律行為之規定；民法第87條第1 項前段、第2
        項分別定有明文。被告房子為雖辯稱：被告江志雄以其
        積欠傅則英之借款，作為出售系爭不動產所得之價金云
        云，惟證人傅則英於本院審理時到庭證稱：被告江志雄
        將系爭不動產移轉予被告房子為，係為了擔保其積欠傅
        則英之借款債務等語（見本院卷第150 頁背面），則依
        證人傅則英所述，被告江志雄依傅則英之指示，將系爭
        不動產之所有權移轉登記予被告房子為，係為擔保其對
        傅則英之借款債務而為之讓與擔保法律行為。惟被告房
        子為、證人傅則英，就被告江志雄借款契約之成立、金
        額，均未舉證以實其說，系爭不動產擔保之借款債權範
        圍，既未據被告江志雄與傅則英彙算、確定，難認被告
        江志雄與傅則英間之借款契約確實成立、存在，而渠等
        間所為之讓與擔保契約，自無由成立。
      5.綜上，本件被告房子為提出之證據尚不足以證明傅則英
        與被告江志雄間有如其所述之借款、買賣之事實存在。
        從而，被告房子為稱傅則英與被告江志雄就系爭不動產
        成立買賣契約，並以傅則英之借款債權抵充系爭不動產
        買賣價金一節，尚無由採信為真實。依原告提出被告江
        志雄之帳務明細表所示，被告江志雄自94年8 月19日即
        未依約繳納款項，而證人傅則英亦稱，被告江志雄自94
        年就系爭不動產設定抵押權（即94年3 月22日）後，經
        濟狀況更差等情，被告江志雄於其債務狀況異常，債權
        人即將追償之際，隨即於94年11月11日間將其財產中尚
        有價值之系爭不動產，以「無從證明確實存在之借款債
        權」抵充價金方式，快速移轉過戶予其胞姊傅則英指定
        之被告房子為，堪認原告主張被告2 人間就系爭不動產
        之買賣關係及所有權讓與係通謀虛偽意思表示，應可採
        信。
    (三)被告就系爭不動產之買賣關係及所有權讓與既係通謀虛偽
      意思表示，依民法第87條前段規定，該等意思表示均屬無
      效。按無效法律行為之當事人，於行為當時知其無效，或
      可得而知者，應負回復原狀或損害賠償之責任，民法第11
      3 條定有明文。被告間就系爭不動產之所有權讓與行為既
      為無效之法律行為，是原告請求確認被告間就系爭不動產
      於94年10月17日之買賣關係不存在，自屬有據。而被告2
      人間就系爭不動產之買賣關係既不存在，則被告江志雄自
      得請求被告房子為回復原狀，又債務人怠於行使其權利時
      ，債權人因保全債權，得以自己之名義，行使其權利，民
      法第242 條亦有明文。本件原告係被告江志雄之債權人，
      此為兩造所不爭執，被告房子為既已否認上開所有權讓與
      行為係通謀虛偽意思表示，被告江志雄經合法通知，無正
      當理由未到庭，顯見其已拒絕行使上開回復原狀之權利。
      從而，原告欲保全其對被告江志雄之債權，依據上開規定
      代位被告江志雄請求被告房子為將系爭不動產於94年11月
      11日以買賣為原因所為之所有權移轉登記塗銷，為有理由
      ，亦應准許。
    (四)末按預備訴之合併，係以當事人先位之訴有理由，為備位
      之訴裁判之解除條件；先位之訴無理由，則為備位之訴裁
      判之停止條件。而本件原告先位之訴既為有理由，其備位
      之訴部分，即毋庸併予審究，併予敘明。
四、本件事證已臻明確，兩造其餘主張及舉證，經核與判決基礎
    不生影響，爰不另一一論述，附此敘明。
據上論結，本件原告之訴為有理由，依民事訴訟法第385 條第1
項前段、第78條、第85條第1 項，判決如主文。
中    華    民    國   100    年    4     月    22    日
                  民事第三庭    法  官  陳心婷
以上正本係照原本作成。
如對本判決上訴，須於判決送達後二十日內向本院提出上訴狀。
如委任律師提起上訴者，應一併繳納上訴審裁判費。
中    華    民    國   100    年    4     月    22    日
                                書記官  林君燕
附表：系爭不動產
┌──────────────────────────────────────────┐
│土地部分：                                                                          │
├─────────────────┬──┬──────────┬────┬─────┤
│土地坐落                          │    │面積                │        │          │
├───┬───┬──┬──┬───┤地目├──┬──┬────┤權利範圍│備考      │
│縣市  │鄉鎮市○段  ○○段│地號  │    │公頃│公畝│平方公尺│        │          │
│      │區    │    │    │      │    │    │    │        │        │          │
├───┼───┼──┼──┼───┼──┼──┼──┼────┼────┼─────┤
│桃園縣│桃園市│埔子│埔子│2049  │建  │0   │0   │91      │10000 分│          │
│      │      │    │    │之37  │    │    │    │        │之533   │          │
├───┼───┼──┼──┼───┼──┼──┼──┼────┼────┼─────┤
│桃園縣│桃園市│埔子│埔子│2050  │建  │0   │0   │533     │10000 分│          │
│      │      │    │    │之115 │    │    │    │        │之533   │          │
├───┼───┼──┼──┼───┼──┼──┼──┼────┼────┼─────┤
│桃園縣│桃園市│埔子│埔子│2049  │建  │0   │0   │11      │10000 分│          │
│      │      │    │    │之242 │    │    │    │        │之533   │          │
└───┴───┴──┴──┴───┴──┴──┴──┴────┴────┴─────┘
┌──────────────────────────────────────────────────────────┐
│建物部分                                                                                                            │
├──┬────┬─────┬─────┬───────────────────────┬──────┬──┬────┤
│建號│建物門牌│基地坐落  │建築式樣主│建物面積（單位：平方公尺）                    │附屬建物    │權利│備考    │
│    │        │          │要建築材料├─┬─┬─┬─┬─┬─┬─┬─┬─┬─┬─┬─┼──┬─┬─┤範圍│        │
│    │        │          │及房屋層數│一│二│三│四│五│六│七│地│地│地│屋│合│主要│面│面│    │        │
│    │        │          │          │層│層│層│層│層│層│層│下│下│下│頂│計│建築│積│積│    │        │
│    │        │          │          │  │  │  │  │  │  │  │層│二│三│突│  │材料│  │單│    │        │
│    │        │          │          │  │  │  │  │  │  │  │  │層│層│出│  │及用│  │位│    │        │
│    │        │          │          │  │  │  │  │  │  │  │  │  │  │物│  │途  │  │  │    │        │
├──┼────┼─────┼─────┼─┼─┼─┼─┼─┼─┼─┼─┼─┼─┼─┼─┼──┼─┼─┼──┼────┤
│6995│桃園縣桃│埔子段埔子│鋼筋混凝土│  │  │  │  │  │１│  │  │  │  │  │１│陽台│１│平│全部│        │
│    │園市○○○○段2050之│造        │  │  │  │  │  │２│  │  │  │  │  │２│、花│７│方│    │        │
│    │街115 之│115地號   │          │  │  │  │  │  │９│  │  │  │  │  │９│台  │．│公│    │        │
│    │5 號    │          │          │  │  │  │  │  │．│  │  │  │  │  │．│    │７│尺│    │        │
│    │        │          │          │  │  │  │  │  │６│  │  │  │  │  │６│    │６│  │    │        │
│    │        │          │          │  │  │  │  │  │５│  │  │  │  │  │５│    │、│  │    │        │
│    │        │          │          │  │  │  │  │  │  │  │  │  │  │  │  │    │１│  │    │        │
│    │        │          │          │  │  │  │  │  │  │  │  │  │  │  │  │    │．│  │    │        │
│    │        │          │          │  │  │  │  │  │  │  │  │  │  │  │  │    │４│  │    │        │
│    │        │          │          │  │  │  │  │  │  │  │  │  │  │  │  │    │０│  │    │        │
├──┴────┴─────┴─────┴─┴─┴─┴─┴─┴─┴─┴─┴─┴─┴─┴─┴──┴─┴─┴──┴────┤
│共有部分：                                                                                                          │
│一、埔子段埔子小段6997建號（權利範圍：10000 分之623 ），面積：430.78平方公尺                                        │
└──────────────────────────────────────────────────────────┘
附表一：被告房子為提出之借款憑證
┌─┬─────┬─────────────┬────────┐
│編│  金  額  │                          │備註            │
│號│          │                          │                │
├─┼─────┼─────────────┼────────┤
│1 │50,000元  │發票日：94年4 月30日      │被告江志雄簽發之│
│  │          │付款銀行：新竹國際商業銀行│支票            │
├─┼─────┼─────────────┤                │
│2 │100,000元 │發票日：94年7 月5日       │                │
│  │          │付款銀行：新竹國際商業銀行│                │
├─┼─────┼─────────────┼────────┤
│3 │600,000元 │發票日：94年4月20日       │被告江志雄簽發之│
│  │          │到期日：94年7月20日       │本票            │
├─┼─────┼─────────────┼────────┤
│4 │170,000元 │發票日：94年4 月21日      │被告江志雄背書之│
│  │          │付款銀行：台灣中小企業銀行│支票            │
├─┼─────┼─────────────┤                │
│5 │83,000元  │發票日：95年5 月31日      │                │
│  │          │付款銀行：華南商業銀行    │                │
├─┼─────┼─────────────┼────────┤
│6 │116,000元 │發票日：93年9月10日       │遭退票之被告江志│
│  │          │付款銀行：玉山商業銀行    │雄背書之支票    │
├─┼─────┼─────────────┤                │
│7 │40,000元  │發票日：93年11月30日      │                │
│  │          │付款銀行：復華銀行        │                │
├─┼─────┼─────────────┤                │
│8 │168,000元 │發票日：94年5月20日       │                │
│  │          │付款銀行：台灣銀行        │                │
├─┼─────┼─────────────┤                │
│9 │236,000元 │發票日：94年7月31日       │                │
│  │          │付款銀行：台北銀行        │                │
├─┼─────┼─────────────┼────────┤
│10│4,237元   │實際繳納日期：95年8月2日  │納稅義務人簡君│
│  │          │                          │房屋稅單        │
├─┼─────┼─────────────┼────────┤
│11│25,000元  │實際繳納日期：94年8月19日 │國泰世華商業銀行│
│  │          │                          │存款存根，江志雄│
│  │          │                          │車貸繳納存根    │
├─┼─────┼─────────────┼────────┤
│12│12,701元  │應繳日期：95年3月27日     │簡君房貸及利息│
│  │          │實際繳納日期：95年6月30日 │（國泰世華商業銀│
├─┼─────┼─────────────┤行繳款收據23份）│
│13│6,341元   │應繳日期：95年4月27日     │                │
│  │          │實際繳納日期：95年6月30日 │                │
├─┼─────┼─────────────┤                │
│14│12,701元  │應繳日期：95年4月27日     │                │
│  │          │實際繳納日期：95年6月30日 │                │
├─┼─────┼─────────────┤                │
│15│13,722元  │應繳日期：95年5月27日     │                │
│  │          │實際繳納日期：95年7月31日 │                │
├─┼─────┼─────────────┤                │
│16│6,356元   │應繳日期：95年5月27日     │                │
│  │          │實際繳納日期：95年7月31日 │                │
├─┼─────┼─────────────┤                │
│17│13,722元  │應繳日期：95年6月27日     │                │
│  │          │實際繳納日期：95年9月22日 │                │
├─┼─────┼─────────────┤                │
│18│6,356元   │應繳日期：95年6月27日     │                │
│  │          │實際繳納日期：95年9月22日 │                │
├─┼─────┼─────────────┤                │
│19│13,722元  │應繳日期：95年7月27日     │                │
│  │          │實際繳納日期：95年9月22日 │                │
├─┼─────┼─────────────┤                │
│20│6,356元   │應繳日期：95年7月27日     │                │
│  │          │實際繳納日期：95年9月22日 │                │
├─┼─────┼─────────────┤                │
│21│13,802元  │應繳日期：95年8月27日     │                │
│  │          │實際繳納日期：95年9月22日 │                │
├─┼─────┼─────────────┤                │
│22│6,380元   │應繳日期：95年8月27日     │                │
│  │          │實際繳納日期：95年9月22日 │                │
├─┼─────┼─────────────┤                │
│23│13,802元  │應繳日期：95年9月27日     │                │
│  │          │實際繳納日期：96年1月26日 │                │
├─┼─────┼─────────────┤                │
│24│6,380元   │應繳日期：95年9月27日     │                │
│  │          │實際繳納日期：96年1月26日 │                │
├─┼─────┼─────────────┤                │
│25│13,802元  │應繳日期：95年10月27日    │                │
│  │          │實際繳納日期：96年1月26日 │                │
├─┼─────┼─────────────┤                │
│26│6,380元   │應繳日期：95年10月27日    │                │
│  │          │實際繳納日期：96年1 月26日│                │
├─┼─────┼─────────────┤                │
│27│13,881元  │應繳日期：95年11月27日    │                │
│  │          │實際繳納日期：96年3 月3 日│                │
├─┼─────┼─────────────┤                │
│28│6,405元   │應繳日期：95年11月27日    │                │
│  │          │實際繳納日期：96年3 月3 日│                │
├─┼─────┼─────────────┤                │
│29│13,881元  │應繳日期：95年12月27日    │                │
│  │          │實際繳納日期：96年3 月3 日│                │
├─┼─────┼─────────────┤                │
│30│6,405元   │應繳日期：95年12月27日    │                │
│  │          │實際繳納日期：96年3 月3 日│                │
├─┼─────┼─────────────┤                │
│31│13,881元  │應繳日期：96年1月27日     │                │
│  │          │實際繳納日期：96年5 月25日│                │
├─┼─────┼─────────────┤                │
│32│6,429元   │應繳日期：96年2月27日     │                │
│  │          │實際繳納日期：96年5 月25日│                │
├─┼─────┼─────────────┤                │
│33│13,960元  │應繳日期：96年2月27日     │                │
│  │          │實際繳納日期：96年5 月25日│                │
├─┼─────┼─────────────┤                │
│34│6,405元   │應繳日期：96年1月27日     │                │
│  │          │實際繳納日期：96年5 月25日│                │
├─┼─────┼─────────────┼────────┤
│35│20,493元  │應繳日期：97年5月20日     │被告江志雄房貸及│
│  │          │實際繳納日期：97年5月16日 │利息（新光人壽款│
├─┼─────┼─────────────┤收據31份）      │
│36│21,164元  │應繳日期：97年6月20日     │                │
│  │          │實際繳納日期：97年6月16日 │                │
├─┼─────┼─────────────┤                │
│37│21,164元  │應繳日期：97年7月20日     │                │
│  │          │實際繳納日期：97年7月16日 │                │
├─┼─────┼─────────────┤                │
│38│21,164元  │應繳日期：97年8月20日     │                │
│  │          │實際繳納日期：97年8月18日 │                │
├─┼─────┼─────────────┤                │
│39│21,164元  │應繳日期：97年9月20日     │                │
│  │          │實際繳納日期：97年9月17日 │                │
├─┼─────┼─────────────┤                │
│40│21,164元  │應繳日期：97年10月20日    │                │
│  │          │實際繳納日期：97年10月14日│                │
├─┼─────┼─────────────┤                │
│41│21,164元  │應繳日期：97年11月20日    │                │
│  │          │實際繳納日期：97年11月17日│                │
├─┼─────┼─────────────┤                │
│42│21,164元  │應繳日期：97年12月20日    │                │
│  │          │實際繳納日期：97年12月17日│                │
├─┼─────┼─────────────┤                │
│43│2,955元   │實際繳納日期：97年12月17日│                │
├─┼─────┼─────────────┤                │
│44│21,164元  │應繳日期：98年1月20日     │                │
│  │          │實際繳納日期：98年1月16日 │                │
├─┼─────┼─────────────┤                │
│45│21,164元  │應繳日期：98年2月20日     │                │
│  │          │實際繳納日期：98年2月19日 │                │
├─┼─────┼─────────────┤                │
│46│21,164元  │應繳日期：98年3月20日     │                │
│  │          │實際繳納日期：98年3月19日 │                │
├─┼─────┼─────────────┤                │
│47│21,164元  │應繳日期：98年4月20日     │                │
│  │          │實際繳納日期：98年4月17日 │                │
├─┼─────┼─────────────┤                │
│48│18,240元  │應繳日期：98年5月20日     │                │
│  │          │實際繳納日期：98年5月21日 │                │
├─┼─────┼─────────────┤                │
│49│20,340元  │應繳日期：98年6月20日     │                │
│  │          │實際繳納日期：98年6月17日 │                │
├─┼─────┼─────────────┤                │
│50│20,340元  │應繳日期：98年7月20日     │                │
│  │          │實際繳納日期：98年7月17日 │                │
├─┼─────┼─────────────┤                │
│51│20,340元  │應繳日期：98年8月20日     │                │
│  │          │實際繳納日期：98年8月17日 │                │
├─┼─────┼─────────────┤                │
│52│20,340元  │應繳日期：98年9月20日     │                │
│  │          │實際繳納日期：98年9月17日 │                │
├─┼─────┼─────────────┤                │
│53│20,340元  │應繳日期：98年10月20日    │                │
│  │          │實際繳納日期：98年10月19日│                │
├─┼─────┼─────────────┤                │
│54│20,340元  │應繳日期：98年11月20日    │                │
│  │          │實際繳納日期：98年11月16日│                │
├─┼─────┼─────────────┤                │
│55│20,340元  │應繳日期：98年12月20日    │                │
│  │          │實際繳納日期：98年12月17日│                │
├─┼─────┼─────────────┤                │
│56│2,472元   │實際繳納日期：98年12月17日│                │
├─┼─────┼─────────────┤                │
│57│20,340元  │應繳日期：99年1月20日     │                │
│  │          │實際繳納日期：99年1月19日 │                │
├─┼─────┼─────────────┤                │
│58│20,340元  │應繳日期：99年2月20日     │                │
│  │          │實際繳納日期：99年2月22日 │                │
├─┼─────┼─────────────┤                │
│59│20,340元  │應繳日期：99年3月20日     │                │
│  │          │實際繳納日期：99年3月18日 │                │
├─┼─────┼─────────────┤                │
│60│20,340元  │應繳日期：99年4月20日     │                │
│  │          │實際繳納日期：99年4月19日 │                │
├─┼─────┼─────────────┤                │
│61│20,340元  │應繳日期：99年5月20日     │                │
│  │          │實際繳納日期：99年5月19日 │                │
├─┼─────┼─────────────┤                │
│62│20,340元  │應繳日期：99年6月20日     │                │
│  │          │實際繳納日期：99年6月18日 │                │
├─┼─────┼─────────────┤                │
│63│20,340元  │應繳日期：99年8月20日     │                │
│  │          │實際繳納日期：99年8月19日 │                │
├─┼─────┼─────────────┤                │
│64│20,340元  │應繳日期：99年9月20日     │                │
│  │          │實際繳納日期：99年9月17日 │                │
├─┼─────┼─────────────┤                │
│65│20,340元  │應繳日期：99年10月20日    │                │
│  │          │實際繳納日期：99年10月18日│                │
├─┼─────┼─────────────┼────────┤
│合│2,428,411 │                          │                │
│計│元        │                          │                │
└─┴─────┴─────────────┴────────┘